臺灣桃園地方法院民事簡易判決
110年度桃簡字第774號
原      告  遠東國際商業銀行股份有限公司


法定代理人  侯金英  
訴訟代理人  羅盛德律師
訴訟代理人  鄭羽玲  
            陳巧姿  
被      告  操秉宏  

            操秀玉  
            羅仁煒  
            操陳阿金
            操秀蘭  
            操秀娟  
共      同
訴訟代理人  王文宏律師
上列當事人間請求塗銷所有權移轉登記等事件，本院於民國110
年12月21日言詞辯論終結，判決如下：
    主      文
原告之訴駁回。
訴訟費用由原告負擔。
    事實及理由
一、原告主張：原告執有被告操秉宏於民國94年6月15日簽發票
    面金額新臺幣（下同）42萬元、免除作成拒絕證書、到期日
    未載之本票1紙（下稱系爭本票），經原告於95年2月17日提
    示後，尚有其中37萬3,939元及自95年2月18日起至清償日止
    ，按週年利率20％計算之利息未獲付款，業經原告取得臺灣
    臺中地方法院95年度票字第15741號本票裁定，屢經執行均
    無結果，經本院核發債權憑證在案。嗣操秉宏之父即訴外人
    操新生於000年00月0日死亡，遺有如附表編號1至3所示之遺
    產（下稱系爭遺產），操秉宏為避免遭強制執行，竟與其他
    繼承人即被告操秀玉、操陳阿金、操秀蘭、操秀娟，協議由
    操秀玉單獨繼承附表編號1、2所示不動產（下稱系爭不動產
    ），復由操秀玉將系爭不動產之權利範圍各2分之1贈與被告
    羅仁煒，顯害及原告債權之受償，爰依民法第244條第1項、
    第4項前段之規定提起本件訴訟。並聲明：㈠被告操秉宏、操
    秀玉、操陳阿金、操秀蘭、操秀娟就系爭遺產，分別於109
    年10月5日所為之遺產分割協議債權行為，及分別於109年11
    月6日、109年11月12日所為之所有權移轉登記物權行為，均
    應予塗銷。㈡被告操秀玉應將系爭不動產（權利範圍2分之1
    ），於109年11月6日以分割繼承為原因之所有權移轉登記予
    以塗銷。㈢被告羅仁煒應將系爭不動產（權利範圍2分之1）
    ，於109年11月12日以贈與為原因之所有權移轉登記予以塗
    銷。
二、被告則以：被告係依被繼承人操新生於000年0月0日由訴外
    人柯清貴律師所為代筆遺囑(下稱系爭遺囑)而為協議分割遺
    產，操新生以系爭遺囑表明系爭不動產由操秀玉、操秀娟、
    羅仁煒繼承（各3分之1），附表編號3之存款與所遺現金，
    於支出喪葬費用後均由操陳阿金繼承，並非基於為操秉宏逃
    避債務追索所為。被告在辦理繼承登記時，因代書建議為節
    稅考量，先由操秀玉單獨繼承，嗣因操秀娟放棄繼承，被告
    再依系爭遺囑由操秀玉將系爭不動產權利範圍2分之1贈與羅
    仁煒，且羅仁煒為操新生之孫子，並非操新生之法定繼承人
    ，無法依系爭遺囑辦理繼承登記，況操新生之繼承人即操秀
    蘭、操秀娟亦未受分配，若本件遺產分割協議係有意損害原
    告之債權，操秀蘭、操秀娟並無與操秉宏一併放棄繼承系爭
    遺產之理等語資為抗辯。並聲明：原告之訴駁回。
三、原告主張被告操秉宏積欠上開債務未為清償，而被告均為操
    新生之繼承人，且均未拋棄繼承，嗣於109年10月5日就操新
    生所遺之系爭遺產為遺產分割協議，將系爭不動產由被告操
    秀玉單獨取得，並於109年11月6日辦理分割繼承登記，復由
    操秀玉將系爭不動產權利範圍2分之1贈與羅仁煒，於109年1
    1月12日辦理所有權移轉登記等情，業據提出本院95年度執
    字第21139號債權憑證、系爭本票、系爭不動產土地及建物
    電傳資訊及異動索引、操秉宏全國財產稅總歸戶財產查詢清
    單、家事事件（繼承事件）公告查詢結果為證（見本院卷第
    5至18頁），並經本院依職權調取臺灣臺中地方法院95年度
    票字第15741號卷宗、系爭不動產登記謄本及異動索引、分
    割繼承登記資料、操新生遺產稅免稅證明書、本院民事科查
    詢簡答表核閱無訛（見本院卷第25至43頁、第71頁），復上
    情亦為被告於本院審理中所不爭執，應堪信為真實。
四、本院之判斷：
　㈠按債務人所為之無償行為，有害及債權者，債權人得聲請法
    院撤銷之；債權人依第1項或第2項之規定聲請法院撤銷時，
    得並聲請命受益人或轉得人回復原狀，民法第244條第1項、
    第4項分別定有明文。又按被繼承人之遺囑，定有分割遺產
    之方法，或託他人代定者，從其所定；遺囑應依左列方式之
    一為之：自書遺囑、公證遺囑、密封遺囑、代筆遺囑、口授
    遺囑；代筆遺囑，由遺囑人指定3人以上之見證人，由遺囑
    人口述遺囑意旨，使見證人中之一人筆記、宣讀、講解，經
    遺囑人認可後，記明年、月、日及代筆人之姓名，由見證人
    全體及遺囑人同行簽名，遺囑人不能簽名者，應按指印代之
    ，亦分別為同法第1165、1194條所明定。準此，倘係依被繼
    承人之遺囑所定分割遺產之方法，或依遺囑指定或委託之人
    所定方法分割，實質上即非屬繼承人間之遺產分割協議，要
    難該當繼承人所為之法律行為。
  ㈡被告抗辯其等係遵照被繼承人操新生於000年0月0日由訴外人
    柯清貴律師代筆之系爭遺囑內容，所為系爭遺產分割登記與
    贈與登記乙節，業據提出系爭遺囑為證（見本院卷第86頁）
    ，而系爭遺囑之內容略以：「㈠系爭不動產所有權由長女操
    秀玉、三女操秀娟及孫子羅仁煒3人繼承（各3分之1）。㈡我
    死後所留下現金及存款，於支出我的喪葬費用後，全數由配
    偶操陳阿金繼承。」，其上有遺囑人與3位見證人之簽名，
    並記明日期為109年9月4日等情，與證人柯清貴證稱：伊有
    於109年9月4日為操新生立代筆遺囑，伊有問操新生有幾名
    子女及遺產要如何分配，他說有1子3女，房子要給大女兒、
    二女兒的兒子、三女兒，現金部分扣掉喪葬費後要給配偶，
    伊問操新生為何不把遺產給兒子，而且是要給二女兒的兒子
    ，操新生說他兒子平常都沒有照顧他，甚至連他生病也對他
    不理不睬，非常的不孝，而且兒子跟父母與姊妹借很多錢都
    沒有還，所以遺產不想給兒子，這樣對其他的姊妹也比較公
    平，至於會給二女兒的兒子(即羅仁煒)，是因二女兒跟二女
    婿都不太負責任，二女兒有1 男1 女，大部分都是操新生及
    其配偶在照顧，這2 個小孩也很乖，操新生也很疼外孫，所
    以不給二女兒而給外孫，伊了解後，有再跟操新生確認後幫
    他寫代筆遺囑，當時操新生確實有說不要讓兒子繼承，因為
    他很不孝等語（見本院卷第103頁反面至第104頁反面），互
    核相符。而被告所提出之系爭遺囑，合於上述代筆遺囑之要
    件，且形式上真正為原告所不爭執，自具有遺囑效力。
　㈢系爭遺囑既已指定由系爭不動產由操秀玉、操秀娟及羅仁煒3
    人繼承（各3分之1），存款與現金則由操陳阿金繼承，是依
    前揭民法第1165條規定，即應依系爭遺囑所定之分割方法，
    由操秀玉、操秀娟及羅仁煒繼承系爭不動產。惟羅仁煒為操
    新生之外孫，而非其法定繼承人，是被告辯稱其等在辦理繼
    承登記時，無法依系爭遺囑辦理羅仁煒之繼承登記，且
　　因代書建議為節稅考量，先由操秀玉單獨繼承，嗣因操秀娟
    放棄繼承，被告再依系爭遺囑由操秀玉將系爭不動產權利範
    圍2分之1贈與羅仁煒等語，衡情尚屬合理，且依卷附之遺產
    稅免稅證明書、贈與稅免稅證明書（見本院卷第35、42頁）
    ，可知系爭不動產由操秀玉單獨辦理繼承登記，後將權利範
    圍2分之1以贈與之方式移轉所有權予羅仁煒，相關遺產稅與
    贈與稅均為免稅，確實達到節稅之目的。再者，系爭遺囑雖
    指定系爭不動產由操秀玉、操秀娟及羅仁煒3人繼承，惟操
    秀娟事後放棄繼承，僅由操秀玉、羅仁煒就系爭不動產各持
    分2分之1，亦不悖於系爭遺囑指定繼承人，並排除其他繼承
    人之用意。至於被告辦理分割繼承登記時，雖出具日期為10
    9年10月30日之繼承分割協議書予桃園市八德地政事務所（
    見本院卷第34頁），然核其真意，無非係為完成分割繼承登
    記而為形式上之文書，尚不影響系爭不動產實質上係依被繼
    承人操新生之遺囑，指定由操秀玉、操秀娟及羅仁煒繼承之
    事實。準此，本件實質上係依系爭遺囑指定方法分割系爭遺
    產，非屬繼承人間之遺產分割協議，自非繼承人所為之法律
    行為，即不符民法第244 條第1 項所規定「債務人所為之無
    償行為」之要件。故原告援引該條項規定請求撤銷被告就系
    爭遺產所為遺產分割協議及分割繼承登記之行為，洵非有據
    。
五、綜上所述，原告依民法第244條第1項規定，請求撤銷被告間
    就系爭遺產所為之遺產分割協議之債權行為及分割繼承登記
    之物權行為，並依同條第4項規定請求操秀玉、羅仁煒塗銷
    不動產之所有權移轉登記並回復為全體繼承人公同共有，均
    無理由，應予駁回。
六、本件事證已臻明確，兩造其餘陳述及所提證據，於判決結果
    尚不生影響，故不逐一論述，併此敘明。
七、訴訟費用負擔之依據：民事訴訟法第78條。　　
中　　華　　民　　國　　111 　年　　1 　　月　　26　　日
                  桃園簡易庭  法  官  陳容蓉
以上為正本係照原本作成。
如不服本判決，應於送達後20日內，向本院提出上訴狀並表明上
訴理由，如於本判決宣示後送達前提起上訴者，應於判決送達後
20日內補提上訴理由書（須附繕本）。
如委任律師提起上訴者，應一併繳納上訴審裁判費。   
中　　華　　民　　國　　111 　年　　1 　　月　　26　　日
                              書記官  王翰揚　　　　　　
附表：
編號 類別 遺產   1 土地 桃園市○○區○○段00地號（51.91平方公尺，權利範圍1 分之1 ）。   2 建物 桃園市○○區○○段00○號（門牌號碼：桃園市○○區○○路0段000巷00弄0○00號，77.63平方公尺，權利範圍1 分之1）。   3 存款 新臺幣1,149,347元（臺灣銀行）。